臺灣臺北地方法院民事判決　　　　　　 100年度家訴字第88號
原　　　告　黃浩維
　　　　　　謝雪霞
被　　　告　黃燦龍
訴訟代理人　邱永祥律師
上列當事人間給付扶養費用等事件，本院於民國一百年十一月八
日言詞辯論終結，判決如下：
    主  文
原告之訴駁回。
訴訟費用由原告負擔。
    事  實
甲、原告方面：原告黃浩維未於最後言詞辯論期日到場，其與原
    告謝雪霞共同聲明及陳述如下：
一、聲明：(一)被告應給付原告謝雪霞新台幣（下同）一百七十四
    萬元及自起訴狀繕本送達被告翌日（即民國一百年三月十二
    日）起至清償日止按年息百分之五計算之利息；(二)被告自民
    國一百年一月一日起至原告黃浩維大學畢業止按月給付原告
    黃浩維二萬元及每學期學雜費六萬元。
二、陳述略稱：
  (一)原告謝雪霞與被告於民國七十六年六月十一日生下原告黃浩
    維，並經臺灣桃園地方法院（下稱桃園地院）九十七年度親
    字第二○一號判決、臺灣高等法院九十八年度家上字第二六
    五號判決、最高法院九十九年度臺上字第二○四四號裁定確
    定原告黃浩維與被告有親子關係存在。
  (二)被告在九十三年十一月二十五日曾給付二百萬元作為原告黃
    浩維以前之扶養費，然自同年月二十六日後未再給付，只有
    在九十七年六月間曾給付十八萬元，至九十九年十二月三十
    一日，被告應給付原告黃浩維六年之生活費共一百七十四萬
    元及延遲利息（每月生活費二萬元，共七十二個月；每學期
    學費六萬元，四年八期，共四十八萬元，扣除已給付之十八
    萬元，即為一百七十四萬元，原告謝雪霞依民法第一百七十
    九條規定向被告請求：
    (1)被告在九十三年十一月二十五日，曾給付二百萬元，是作
      為原告黃浩維之生活費，當初是因被告搞外遇，跟藥商女
      業務在一起被原告謝雪霞逮到，原告謝雪霞才知悉長期遭
      被告欺騙感情，被告根本不安分，若非有此緣由，被告還
      捨不得付二百萬元，在兩造鬧翻下，被告豈會給付未來生
      活費，可想而知，九十七年六月所給付之十八萬元，亦是
      原告一再催討才給付。至於其他給付三萬、八萬元部分，
      是被告給付原告黃浩維，為了補習之房租費、補習費，並
      非生活費。另外被告所稱給付多少，均為被告無的放矢，
      一廂情願的說詞。為了原告黃浩維認祖歸宗的問題，被告
      還恐嚇如果去告媒體，那一個月就沒有兩萬元。
    (2)被告主張原告謝雪霞應與被告平均負擔原告黃浩維扶養費
      用云云，然被告社經地位甚高，時任長庚醫院副院長，為
      一般外科手術權威醫師，每月收入高達百萬元，依據本院
      向國稅局函調資料揭示，保守估計被告每年收入高達八百
      多萬元；而原告謝雪霞多年來為全職家庭婦女，無穩定收
      入來源，僅於九十六年至九十九年間曾獲得較豐厚之報酬
      ，但現無工作無所得。兩造收入相差之懸殊，何能要求處
      經濟弱勢之婦與高收入之被告平均負擔雙方親生子女養育
      費用，被告之辯顯失常理之平，且就一般社會大眾觀感亦
      難容，故被告主張不足採。
    (3)父母對於子女養育之責，實非僅止於金錢之付出，將子女
      拉拔長大，所耗費之時間、心力，金錢難以衡量，若真要
      計算，倘以每月最低工資約一萬八千元估算，僅就原告謝
      雪霞撫養原告黃浩維至二十歲成年之勞務酬給，即高達四
      百三十二萬元，更遑論被告黃燦龍未曾參與原告黃浩維成
      長過程，並極力規避養育之責，且被告與原告謝雪霞間的
      經濟實力差距之懸殊。
    (4)原告謝雪霞學歷是淡江大學公行系學分班，婚前在鐵路局
      上班，婚後當家庭主婦，沒有上班，現在單身，有兩男一
      女，三個小孩，老大及老二已經就業，剩下原告黃浩維還
      在就學，名下沒有房子、車子、股票及存款，只在九十七
      年到九十九年這三年有工作，九十七年之前是娘家接濟，
      九十七年到九十九年是尚志貨櫃的業務員，以前都是父母
      親資助原告黃浩維的生活費，不是前夫扶養；原告黃浩維
      是台北醫學大學醫務管理系四年級，但要延畢，一百零一
      年六月中旬畢業，沒有任何經歷也沒有收入，只有工讀，
      在醫師下面幫忙整理病歷，按時計酬，但是不固定，時薪
      是九十八元，大概每個月可以拿到八、九千元，沒有存款
      、股票、房子、車子，四年級的這兩個學期有就學貸款。
    (5)關於被告抗辯稱，歷來其已給付三百十二萬元，並非二百
      十八萬元云云，數額應非被告所述，但若原告於另案有這
      樣寫，就承認有被告有支付所寫之數額。
  (三)原告黃浩維依民法第一千零八十四條及第一千一百十六條之
    二規定，請求被告應自一百年一月一日起應給付原告黃浩維
    每個月二萬元之教育費，至原告黃浩維大學畢業為止：
    (1)被告辯稱原告黃浩維於九十六年六月十日即已成年（原告
      黃浩維實為九十六年六月十一日始成年），其對原告黃浩
      維已無扶養義務，大學教育並非義務養成教育，未取得大
      學畢業證書仍能謀得工作云云。
    (2)惟查：原告黃浩維處於就讀大學之階段，大學養成教育
      未完竣，且尚未出社會求職，故撫養費用仍須仰賴具經濟
      優勢之被告予以支應，而台灣家庭栽培養育子女之普遍情
      形，多係撫養子女至其完成學業，甚或培養深造至碩、博
      士，待具備充足學識涵養能力後，得於社會謀求工作，始
      逐漸停止給付養育費用；一百年六月二十一日自由時報
      報導：「近年來大學快速擴充，大學幾乎成為基本學歷，
      就業市場競爭激烈，大學畢業生求職特別困難，反倒是碩
      、博士較吃香‧‧‧」，據此可知近年台灣因教育改革政
      策廣泛設立大學院校，導致產生過量高階教育人才，大學
      學歷已成為多數工作徵求人才之最基本要求，多數大學生
      甚或選擇深造至碩、博士以提升就業能力，故並非如被告
      所認知的早期台灣就業環境，被告所辯既不通情達理亦違
      背人倫常情，實不足採。
  (四)被告原為原告謝雪霞母親徐月英主治大夫，但在兩造認祖歸
    宗之事談判破裂後，被告斷然婉拒為原告謝雪霞母親醫治，
    導致原告謝雪霞母親於九十九年八月在長庚加護病房與世長
    辭。救治病人為醫生應有之使命，但被告公報私仇，讓與被
    告醫病合作關係長達十幾年的贏弱老人，犧牲生命蒙受無妄
    之災，何人先視對方為仇寇，不證而明。被告以其已給付生
    活費為由，拒不給付原告母子二人之生活費，概以其與妻有
    約，不得與原告往來，並誣指原告謝雪霞一再糾纏，然原告
    謝雪霞母親前於長庚急診，被告是原告母親的主治大夫，原
    告當時都忍住不打電話給被告，更何來糾纏之說。台灣社會
    上知名權高人士擁有非婚生子女的新聞屢見不鮮，倘若為人
    父者將孩子視為己出，對其負起照料責任，何須將家務事陳
    諸法院公斷，憾被告寡情薄義，枉顧人倫常情，極力躲避責
    任之負擔，只在意自身名譽是否受損、職位有無遭到貶抑，
    未深切反省自身處世作為，實在愧為人父。為了保障原告黃
    浩維生活費、教育費，原告謝雪霞僅向被告請求區區一百多
    萬元款項，乃是天經地義的事，被告又何苦不仁慈對待自己
    骨肉，實在有違人倫常理。
  (五)被告稱其出國開會、家庭的開銷甚鉅及父母生病往生開支龐
    大，這是被告的說詞，但依其在醫界數十年，累積鉅額財富
    ，其過著高人一等的生活，豈可與一般百姓可比，另被告配
    偶亦為內科醫師，每月收入頗豐，為雙薪家庭，被告出國開
    會，醫院會負擔費用，而被告父母已去世，被告也不必再扶
    養。被告年收入千萬元，卻表示每年支出費用六百七十萬元
    ，每個月支出五十六萬元，顯然空口說白話，不足為憑。
三、證據：聲請傳訊被告本人，並提出桃園地院九十七年度親字
    第二○一號判決、臺灣高等法院九十八年度家上字第二六五
    號判決、最高法院九十九年度臺上字第二○四四號裁定影本
    各一件、戶籍謄本三件、報紙影本一件、撫養費用表一件、
    大學學雜費繳費證明七件、保險費繳費證明四件、自由時報
    報導影本一件為證。
乙、被告方面：
一、聲明：如主文所示。
二、陳述略稱：
  (一)被告於原告黃浩維成年後對渠已無扶養義務，最高法院五十
    六年台上字第七九五號判例應不適用於本件：
    (1)最高法院五十六年度台上字第七九五號判例固曾揭示：「
      凡不能維持生活而無謀生能力時，皆有受扶養之權利，並
      不以未成年為限。又所謂謀生能力並不專指無工作能力而
      言，雖有工作能力而不能期待其工作，或因社會經濟情形
      失業，雖已盡相當之能，仍不能覓得職業者，亦非無受扶
      養之權利，故成年之在學學生，未必即喪失其受扶養之權
      利。」之意旨。
    (2)惟查，前揭判例之重點，係在敘明不能維持生活而無謀生
      能力時有受扶養之權利，非謂已成年之在學學生即可享有
      受扶養之權利，且觀諸上開判例作成之時空背景係在五十
      幾年間，斯時台灣社會經濟工商業並不發達，工作機會有
      限，尤其是能配合在學學生課餘時間之工作更為稀少，故
      在當時已成年之在學學生雖已具備謀生能力，然於上開環
      境下因難以覓得兼差打工機會，以取得維持其生活所需收
      入，是在當時之時空背景下，要求父母對於其成年在學子
      女負起扶養之責，尚屬合情合理之見解，然現今社會已進
      入工商業極為發達之時代，服務業亦至為發達，是以兼差
      打工之機會隨處可得，只要有心工作根本不愁找不到可兼
      顧學業之工作，故在學學生以半工半讀方式自己謀生並完
      成學業者亦比比皆是，則於此情形下，於解釋父母對於其
      成年在學子女是否應負扶養義務此一問題時，自應隨時空
      環境之變遷，而著重在成年在學學生是否確無謀生能力而
      無法維持其生活，而非在成年子女是否在學，本件原告黃
      浩維姑不論其身體健全，毫無不能工作謀生之情形，即以
      其自己於一百年六月十日之當庭陳述而言，其僅係幫助醫
      師整理病歷，每月即可獲得八、九千元之報酬，焉能謂其
      無謀生能力需由被告扶養？從而本件實無法適用上開最高
      法院判例。
    (3)再者，原告黃浩維生於七十六年六月十一日，渠於九十六
      年六月十一日成年時並非在學學生，並無任何不能全職工
      作之情事，此時被告之法定扶養義務已告終結，原告黃浩
      維係於成年後始重考進入台北醫學大學醫務管理系成為在
      學學生，這是渠成年後依自己之意願選擇就學，而成為無
      法在白天全職工作之人，如此豈能強令被告再負擔原已終
      結之扶養義務，又黃浩維二次重考大學，已先延誤其學業
      二年，到今年大四即將畢業時，又自行延畢再延誤一年，
      且原告黃浩維於一百年六月十日自陳，其延畢之原因係覺
      得所學與志趣不合擬再重考大學，茍依其所述，只要是在
      學學生即認定無謀生能力得要求父母扶養，豈非可依原告
      黃浩維個人意願讓被告永無止境的負擔其扶養義務，其不
      合理實不待言。
  (二)縱被告對於原告黃浩維仍應負扶養義務，其程度亦應按原告
    黃浩維之需要，以原告黃浩維現為在學學生之需要，其每月
    亦僅需萬餘元：民法第一千一百十九條固規定「扶養之程度
    ，應按受扶養權利者之需要，與負扶養義務者之經濟能力及
    身分定之。」，惟此乃係為顧及被扶養人之需要與扶養人之
    經濟能力之衡平所為之規定。在扶養人之經濟能力不足以十
    足供應被扶養人之需要時，不能強令扶養人必須置自己之基
    本生活需要於不顧而優先滿足被扶養人之需要；但此並非謂
    扶養義務人之經濟能力甚佳時，即有義務提供超過一般人需
    要程度之扶養予被扶養人，蓋法律不能剝奪資力雄厚之父母
    教育其子女養成勤儉美德習慣之權利。茍認為資財豐厚之父
    母，即應依其財力給予其子女相對應遠超一般人需要之扶養
    費，豈非強令該父母必須縱容其子女養成揮金如土之惡習，
    是以原告主張被告收入豐厚，即應給予超過一般人支出需要
    之扶養費，殊對法律規定有所誤解，是以父母對於子女之扶
    養，其主要在於維持子女生活之所需，故於衡量其數額時，
    自應以被扶養人即子女於受扶養時之生活環境，為其主要之
    判斷基礎，經查原告黃浩維目前仍為在學之大學生，縱被告
    對渠負有扶養義務，以原告黃浩維現實生活所需，亦僅為就
    學所需之食宿費用及零用錢，此項費用至多亦不過萬餘元即
    已足夠，且黃浩維亦可為部分工時工作賺取工資，並非全無
    謀生能力，無庸全數依賴扶養，是本件姑不論被告對於已成
    年之原告黃浩維並無扶養義務，退一步言，以原告黃浩維所
    主張扶養費之數額亦顯然偏高，實不足採。
  (三)原告黃浩維過去所需扶養費用，應由被告與原告謝雪霞平均
    負擔：
    (1)原告謝雪霞為原告黃浩維之母，依民法第一千零八十四條
      之規定，原告謝雪霞及被告對於原告黃浩維均應負扶養之
      責，是有關原告黃浩維之扶養費用自應由原告謝雪霞及被
      告平均負擔，就此原告謝雪霞主張渠係全職之家庭主婦，
      並無收入來源，被告則係社經地位較高之醫師，是兩造收
      入相差懸殊，故原告黃浩維之扶養費用自應全部由被告負
      擔云云。
    (2)惟查，原告謝雪霞自稱渠為無任何收入來源之全職家庭主
      婦，且渠於八十年六月十一日始與訴外人李登豐離婚，則
      依常理，原告謝雪霞自無能力負擔渠自稱之五百餘萬元鉅
      額扶養費用，且自原告黃浩維出生之日起至原告謝雪霞與
      李登豐離婚之日止，扶養原告黃浩維所需之費用，自應均
      由李登豐負擔，乃原告謝雪霞竟主張渠獨力負擔原告黃浩
      維之扶養費用高達五百餘萬元，此不合常情之處，實至為
      顯明，是原告謝雪霞是否為全職之家庭主婦，亦非無疑，
      此外，依本院向國稅局所函調原告謝雪霞之財產所得資料
      所示，原告謝雪霞每年均有一百萬元左右之收入。
    (3)再者，被告固係擔任醫師，然被告之雙親平日生活所需均
      由被告一人照料，此項費用已屬不輕，嗣被告之母於七十
      九年間因中風長期臥病在床，故需雇請看護照顧，及多支
      出費用購買醫療器具用品與營養補給品，僅上開費用每月
      即需耗費約十五萬元（即每年約一百八十萬元），又被告
      每年需繳納約二百五十萬元之綜合所得稅，以及每年固定
      出國四至五次參加國際醫學會議需支出約六十萬元，此外
      ，被告個人家庭之固定開銷每月亦需約十五萬元（即每年
      約一百八十萬元），經統計後被告每年固定需支出之費用
      即約六百七十萬元，而被告之雙親分別於九十八年間至一
      百年間數度因病長期住院，並分別於九十八年十一月間及
      一百年間往生，此期間所耗費之醫療、看護及喪葬費用亦
      至為鉅大，是被告之收入於扣除上開支出後，實所剩無幾
      ，故本件扶養原告黃浩維之費用亦應由原告謝雪霞及被告
      共同負擔，實無庸置疑。
    (4)被告係臺灣大學醫學系畢業，在長庚醫院任職醫師，年收
      入大概平均八百萬元左右。財產是五百萬元包括股票、存
      款、不動產，其中不動產是鄉下的土地，所以沒有很高的
      價值。被告家中財務是被告配偶在管，所以被告沒有很多
      錢，薪水匯到被告配偶掌管的被告戶頭。
  (四)被告自原告黃浩維出生至成年止共須負擔扶養費一百四十五
    萬零九百九十九元，但被告已給付原告謝雪霞三百十二萬元
    ，故被告並未受有任何不當得利：
    (1)本件原告謝雪霞主張被告除於九十三年十一月二十五日及
      九十七年六月間，曾分別給付二百萬元及十八萬元之扶養
      費外，自九十三年十一月二十六日起至九十九年十二月三
      十一日止之六年間，均未再給付任何扶養費，而以原告黃
      浩維每月所需二萬元之生活費，及此期間原告黃浩維就讀
      大學四年所需每學期六萬元學費計算，被告應再負擔一百
      七十四萬元之扶養費，原告謝雪霞就此並依不當得利之規
      定，請求被告返還上開利益云云。
    (2)惟查，不當得利須以請求者受有損害為其要件，就此原告
      謝雪霞並自行計算渠自原告黃浩維出生之日起至九十九年
      六月十一日成年之日止，共為原告黃浩維支出扶養費五百
      七十六萬四千八百四十元云云，然原告謝雪霞就渠所主張
      支出之上開扶養費用，係渠自行估計，至於渠是否確曾支
      出該費用，則根本未曾提出任何證明，則原告謝雪霞是否
      確曾支出該費用，實非無疑。
    (3)再者，有關扶養費用之計算基準，實務上均以行政院主計
      處所公布各縣市之平均每人消費支出金額為準，且較為客
      觀，自原告黃浩維七十六年六月十一日出生後至九十六年
      六月十日成年間，以其戶籍地桃園縣每人平均消費支出為
      五千一百八十六元至一萬七千五百二十五元不等，此項金
      額亦遠低於原告謝雪霞所主張原告黃浩維每月所需二萬元
      之扶養費，經計算後自原告黃浩維出生後至其成年止，共
      需二百九十萬一千九百九十八元之扶養費，依前揭說明此
      項費用應由原告謝雪霞與被告平均負擔，故原告謝雪霞及
      被告應各負擔一百四十五萬零九百九十九元（詳如被告所
      提計算書）。
    (4)本件原告謝雪霞雖自承被告曾分別給付二百萬元及十八萬
      元，合計二百十八萬元之扶養費，然原告於兩造間桃園地
      院九十七年度親字第二○一號確認親子關係存在事件中所
      提書狀，自承被告除曾給付上開二百十八萬元，原告並自
      承上開二百十八萬元中之二百萬元，係彌補原告謝雪霞多
      年之扶養支出及原告黃浩維尚在念大學之需，此外，被告
      另曾分別給付原告謝雪霞五十萬元、三萬元、八萬元及三
      萬元，原告謝雪霞亦自承被告自原告黃浩維於九十六年九
      月間就讀台北醫學大學醫務管理系起至九十七年五月止，
      即按月給付二萬元（共九月計十八萬元）之扶養費及每學
      期六萬元之學費（共二學期計十二萬元），是被告至少已
      給付三百十二萬元之扶養費，此亦經原告謝雪霞於一百年
      七月十九日在本院自承，是被告所給付之扶養費於扣除渠
      應負擔之上開一百四十五萬零九百九十九元，已逾渠應負
      擔之金額達一百六十六萬九千零一元，故本件無被告受有
      利益而應返還之情事。
三、證據：提出原告另案書狀影本一件、平均每人消費支出表、
    桃園地院通知書影本一件為證。
丙、本院依職權調閱兩造財產所得資料，並調閱桃園地院九十七
    年親字第二○一號全卷。
    理  由
一、程序方面：原告黃浩維未於最後言詞辯論期日到場，核無民
    事訴訟法第三百八十六條各款所列情形，爰依被告聲請，由
    其一造辯論而為判決。
二、原告主張意旨略以：原告黃浩維為被告之子，被告曾於九十
    三年十一月二十五日給付原告黃浩維過去之扶養費二百萬元
    予原告謝雪霞，然此後至九十九年底之六年期間，原告謝雪
    霞為被告代墊原告黃浩維四年之學雜費四十八萬元與六年之
    生活費一百四十四萬元（每月兩萬元），被告僅於九十七年
    六月給付十八萬元，故請求被告給付原告謝雪霞一百七十四
    萬元及法定利息，另原告黃浩維則請求一百年一月一日起至
    原告黃浩維大學畢業止按月給付原告黃浩維二萬元及每學期
    學雜費六萬元等語。
三、被告答辯意旨則以：原告黃浩維成年後，被告對其已無法定
    扶養義務，原告黃浩維成年後方選擇就讀大學，又選擇延畢
    ，還想選擇重讀大學，被告實無理由因其為在學學生即無限
    制負擔扶養義務，原告黃浩維請求為無理由，另被告曾給付
    原告謝雪霞至少三百十二萬元，而原告黃浩維出生至成年所
    需扶養費總計為二百九十萬一千九百九十八元，原告謝雪霞
    及被告應各負擔一百四十五萬零九百九十九元（詳如計算書
    ），故被告實已超額給付原告謝雪霞，原告謝雪霞請求被告
    給付不當得利並無理由等語置辯。
四、兩造對於下列事項並無爭執：(一)桃園地院九十七年度親字第
    二○一號判決、臺灣高等法院九十八年度家上字第二六五號
    判決、最高法院九十九年度臺上字第二○四四號裁定確定原
    告黃浩維與被告有親子關係存在之事實；(二)被告在九十三年
    十一月二十五日曾給付二百萬元支票款項予原告謝雪霞。兩
    造爭執重點在於：(一)被告對原告黃浩維之扶養義務，應至原
    告黃浩維成年或大學畢業？(二)九十三年十一月間被告交付原
    告謝雪霞之二百萬元支票款項，其用途為何？有無包括抵付
    原告黃浩維之將來扶養費？(三)被告曾給付原告之款項，總計
    為二百十八萬元、三百十二萬元或其他數額？(四)原告謝雪霞
    是否有代墊原告黃浩維扶養費之狀況，而得向被告請求不當
    得利？(五)原告黃浩維對被告所為之請求，有無理由？若有理
    由，以何等範圍內為適當？爰就上揭爭點說明如后。
五、被告對原告黃浩維之扶養義務，應至原告黃浩維大學正常修
    業年限結束為止：
  (一)按「民法第一千零八十四條，乃規定父母對於未成年子女之
    保護及教養義務，與同法第一千一百十四條第一款所定，直
    系血親相互間之扶養義務者不同，後者凡不能維持生活而無
    謀生能力時，皆有受扶養之權利，並不以未成年為限。又所
    謂謀生能力並不專指無工作能力者而言，雖有工作能力而不
    能期待其工作，或因社會經濟情形失業，雖已盡相當之能事
    ，仍不能覓得職業者，亦非無受扶養之權利，故成年之在學
    學生，未必即喪失其受扶養之權利。」（最高法院五十六年
    台上字第七九五號判例意旨參照）。又「當事人預期不確定
    事實之發生，以該事實發生時為債務之清償期者，倘債務人
    以不正當行為阻止該事實之發生，類推適用民法第一百零一
    條第一項規定，應視為清償期已屆至。」（最高法院八十七
    年台上字第一二○五號判例意旨參照）。
  (二)經查：(1)被告雖辯稱原告黃浩維重考，成年後方就讀大學，
    係出於自身之選擇，被告於其成年後不負扶養義務云云，然
    由被告引用原告黃浩維（原名李秉嘉）另案書狀內容可知，
    原告黃浩維重考大學，被告曾補助補習費用八萬元，足見原
    告黃浩維之重考，本為被告所支持，原告黃浩維上大學後，
    白天需要上課，不可能從事全職之工作，亦為被告所得預見
    ，參酌前揭最高法院五十六年台上字第七九五號判例意旨，
    應認原告黃浩維受扶養之權利，並不因成年而喪失；(2)但另
    一方面，原告黃浩維所就讀之台北醫學大學醫務管理系，修
    業年限為四年，本應於一百年六月間畢業，然原告黃浩維故
    意有必修課不修而延畢，為其當庭所自承（參見本院一百年
    六月十日言詞辯論筆錄），參酌前揭最高法院八十七年台上
    字第一二○五號判例意旨，應視為被告對原告黃浩維之扶養
    義務，至一百年六月即已結束。
六、九十三年十一月二十五日被告交付原告謝雪霞之二百萬元支
    票款項，其用途原告謝雪霞與被告各執一詞，但顯難認定係
    抵付原告黃浩維之將來扶養費：
  (一)兩造並不爭執被告在九十三年十一月二十五日曾給付二百萬
    元支票款項予原告謝雪霞，但對給付原因有所爭執，原告主
    張此筆款項並不包括原告黃浩維之將來扶養費，被告本人則
    到庭證稱：二百萬元係原告謝雪霞投資失利向其借錢，後因
    原告謝雪霞拒絕歸還，被告才說當作原告黃浩維之扶養費，
    並沒有特別說針對過去扶養費或將來扶養費云云（參見本院
    一百年八月二十六日言詞辯論筆錄）。
  (二)經查，本院依職權調閱桃園地院九十七年親字第二○一號卷
    ，原告謝雪霞於九十八年一月十二日言詞辯論期日陳稱：「
    （問：被告黃燦龍總共給過妳四次錢？）除了這四筆外，從
    九十四年六月一直到九十七年五月為止，每個月有固定給小
    孩生活費二萬元，都是交給我，拿現金，之後就沒有再拿了
    ，我們就決裂了，他交了新歡。」（參見桃園地院九十七年
    親字第二○一號卷第三十六頁），足見被告給付二百萬元之
    後，實際上自九十四年六月後，還繼續給付原告黃浩維三年
    之生活費，自難認定二百萬元之用途係包括抵付原告黃浩維
    之將來扶養費之用，本件原告之請求與此二百萬元無關。
七、被告除自九十四年六月至九十七年五月，每月給付原告黃浩
    維之扶養費兩萬元及前述二百萬元予原告謝雪霞外，被告另
    曾給付原告謝雪霞共一百零一萬元款項，被告配偶又另代被
    告給付原告黃浩維十八萬元之款項：
  (一)除前揭二百萬元與三年扶養費外，前揭桃園地院九十七年親
    字第二○一號卷內，原告謝雪霞於九十八年一月十二日言詞
    辯論期日另陳稱：「（問：被告黃燦龍除剛剛那兩張支票外
    ，有無給其他費用？）去年五月份有給過兩次，一次二十五
    萬，一次五十萬，我都存到我的帳戶。」、「（問：剛所述
    給五十萬元那一筆，有無指定用途？）原是說在台北買套房
    給小孩讀書住，之後發現黃燦龍另結新歡，就決裂了。另九
    十七年六月三十日，黃燦龍的太太有約原告（按：指本件原
    告黃浩維）在台北醫學院的校門口，給原告十八萬作為生活
    費及學費，也是給現金，還有叫原告簽名，簽名黃太太拿回
    去，這是最後一筆，我剛想到的。」（參見桃園地院九十七
    年親字第二○一號卷第三十五頁、第三十七頁），足見原告
    謝雪霞另有收取七十五萬元，原告黃浩維則收取十八萬元。
  (二)又前揭桃園地院九十七年親字第二○一號卷內，原告謝雪霞
    於九十八年三月十八日具狀陳稱，被告曾給付原告黃浩維高
    三租屋費三萬元、重考補習費八萬元、購買機車費三萬元、
    大一上下學期學費十二萬元（參見桃園地院九十七年親字第
    二○一號卷第七十一頁），原告謝雪霞並於本院陳稱：「如
    果當初我在另案有這樣寫，那就有這個錢。」（參見本院一
    百年七月十九日言詞辯論筆錄），故被告除自九十四年六月
    至九十七年五月，每月給付原告黃浩維之扶養費兩萬元及前
    述二百萬元予原告謝雪霞外，被告另曾給付原告謝雪霞共一
    百零一萬元款項（750000+30000+80000+30000+120000）。
八、原告謝雪霞代墊原告黃浩維扶養費，並未超過被告給付之金
    額，無權向被告請求不當得利：
  (一)原告謝雪霞主張代墊原告黃浩維六年之扶養費，然如前所述
    ，原告謝雪霞於另案自承自九十四年六月至九十七年五月的
    三年期間，被告有依每月二萬元之標準，按月給付原告黃浩
    維之扶養費，故原告謝雪霞代墊扶養費之期間，前後僅有三
    年，即便以每月二萬元計算，總額亦僅七十二萬元（20000x
    36）。
  (二)原告謝雪霞主張代墊原告黃浩維四年學雜費，但原告黃浩維
    又請求一百年一月一日起之每月兩萬元生活費及學雜費六萬
    元，就大四下學期學雜費有重複請求之情形，原告謝雪霞對
    此陳稱：「小孩現在大四，六月畢業，所以是六個月的生活
    費十二萬元，及學雜費六萬元，總共十八萬元。」（參見本
    院一百年五月十日言詞辯論筆錄），足見原告謝雪霞主張代
    墊原告黃浩維之學雜費，實際上僅為原告黃浩維大二上學期
    至大四上學期（大一上下學期被告已付，大四下學期由原告
    黃浩維請求），而代墊學雜費金額，參見原告所提出之繳費
    收據及就學貸款記錄證明，總計為二十八萬一千一百零三元
    （大二、大三每學期五萬六千二百七十五元，大四上學期就
    學貸款五萬六千零三元）。
  (三)綜上，即便依原告所主張每月二萬元之生活費標準，原告謝
    雪霞代墊之扶養費及學雜費總計為一百萬一千一百零三元（
    720000＋281103），並未超過被告如前所述另曾給付原告謝
    雪霞之一百零一萬元款項，從而原告謝雪霞所為代墊款項不
    當得利之請求，並無理由。
九、原告黃浩維主張一百年一至六月得請求之款項，計算後至多
    為十八萬元，但已獲給付，請求亦無理由：
  (一)如前所述，被告對原告黃浩維之扶養義務，至一百年六月為
    止，即便依原告所主張每月二萬元之生活費標準，六個月生
    活費為十二萬元，加上原告所主張大四下學期的學雜費六萬
    元，總額為十八萬元。
  (二)如前所述，九十七年六月三十日，原告黃浩維即曾收受被告
    配偶代被告交付之十八萬元，本件原告起訴狀亦自認此款項
    應予扣除，從而原告黃浩維已獲給付，再為請求並無理由。
十、綜上所述，本件原告基於不當得利等法律關係，請求：(一)被
    告給付原告謝雪霞一百七十四萬元及自起訴狀繕本送達被告
    翌日（即一百年三月十二日）起至清償日止按年息百分之五
    計算之利息；(二)被告自一百年一月一日起至原告黃浩維大學
    畢業止按月給付原告黃浩維二萬元及每學期學雜費六萬元，
    其請求均為無理由，應予駁回。
十一、本件事證已臻明確，兩造之其餘攻擊防禦方法，於本件判
      決結果無影響，爰不一一論列，附此說明。
十二、據上論結，本件原告之訴為無理由，依民事訴訟法第三百
      八十五條第一項前段、第七十八條、第八十五條第一項前
      段，判決如主文。
中    華    民    國   100    年    12    月    6     日
                      家事法庭法  官  文衍正
以上正本係照原本作成。
如對本判決上訴，須於判決送達後20日內向本院提出上訴狀。如
委任律師提起上訴者，應一併繳納上訴審裁判費。
中    華    民    國   100    年    12    月    6     日
                              書記官  蔡沛圻